【裁判字號】    95,上更(二),43
【裁判日期】    950621
【裁判案由】    常業詐欺
【裁判全文】
臺灣高等法院高雄分院刑事判決      95年度上更(二)字第43號
上  訴  人
即  被  告  丙○○
選任辯護人  賴玉山  律師
            邱佩芳  律師
            宋明政  律師
上  訴  人
即  被  告  甲○○
                    號
選任辯護人  施吉安  律師
上  訴  人
即  被  告  乙○○
選任辯護人  江雍正  律師
            許乃丹  律師
            羅鼎城  律師
上列上訴人因被告常業詐欺案件，不服臺灣高雄地方法院88年度
訴字第1459號中華民國89年10月6 日第一審判決（起訴案號：臺
灣高雄地方法院檢察署88年度偵字第6822號），提起上訴，判決
後，經最高法院第二次發回更審，本院判決如下：
    主  文
原判決關於丙○○、甲○○、乙○○部分撤銷。
乙○○以犯意圖為自己不法之所有，以詐術使人將本人之物交付
為常業，處有期徒刑壹年貳月，併科罰金肆萬元，罰金如易服勞
役，以佰元折算壹日。扣押之95無鉛汽油槽內之「95無鉛汽油
」（含甲苯、油漆溶劑、通用溶劑等混合溶劑）萬零貳佰公升
及未扣押之高級汽油槽內之高級汽油（含甲苯、油漆溶劑、通用
溶劑等混合溶劑）壹萬捌仟肆佰公升均沒收。
丙○○連續幫助以犯意圖為自己不法之所有，以詐術使人將本人
之物交付為常業，處有期徒刑捌月，併科罰金貳萬元，罰金如易
服勞役，以佰元折算壹日。
甲○○連續幫助以犯意圖為自己不法之所有，以詐術使人將本人
之物交付為常業，處有期徒刑捌月，併科罰金貳萬元，罰金如易
服勞役，以佰元折算壹日。牌照號碼PL-53 號貨櫃拖板車（OO
CL20呎貨櫃，內改裝成儲油罐）壹輛，及貨櫃內油罐中甲苯、油
漆溶劑、通用溶劑等混合溶劑約肆仟公升均沒收。
    事  實
一、乙○○係交泰加油站有限公司（加油站招牌為合興加油站，
    設於彰化縣埤頭鄉○○村○○路○ 段326 號，名義負責人為
    乙○○之母蔡陳珠環，下稱合興加油站）之實際負責人；丙○○為彰化縣加油站商業同業公會總幹事（已辭職）；甲○○係高雄市三民區○○○路157 號英如貿易有限公司（英如
    公司）之負責人。乙○○、丙○○、甲○○均明知加油站所
    出售與汽、機車使用人之汽油，應符合經濟部公告之汽油規
    格，且應符合中國石油股份有限公司（下稱中油公司）各種
    汽油規範，而以油漆溶劑、通用溶劑、甲苯等工業溶劑所混
    合之溶劑油（下稱溶劑油），與經濟部公告之汽油規格不合
    ，亦非中油公司規範之汽油。
二、緣丙○○於86年間某日，經黃宏全（為中宏貨運行負責人，
    經本院前審判處罪刑確定）之告知，獲悉黃宏全有「溶劑油
    」出售，用以混入向中油公司購買之汽油販賣，每公升新台
    幣（下同）9.3 元，並可代客運送，乃於同年12月間某日，
    至乙○○經營之「合興加油站」，向乙○○兜售「溶劑油」
    ，每公升10.3元。乙○○明知「溶劑油」之成分不符經濟部
    公告之汽油規格，亦與中油公司出售之汽油規範不合，乃貪
    圖廉價（當時相關油品售價為：92無鉛汽油每公升15元、95
    無鉛汽油每公升16元、高級汽油每公升16.2元、甲苯每桶20
    0 公升1,600 元，油漆溶劑每桶200 公升1,700 元、通用溶
    劑每桶200 公升1,400 元），為增加收入，竟意圖為自己不
    法之所有，並基於常業之犯意，自86年12月底某日起，除每
    月約向丙○○訂購3 台油罐車之「溶劑油」外，並於87年5
    月22日、5 月26日、6 月3 日、6 月14日、7 月2 日、7 月
    5 日、7 月17日、7 月24日、7 月31日、8 月4 日、8 月12
    日、8 月24日、9 月2 日、9 月14日、9 月23日、10月2 日
    、10月10日、11月4 日、12月24日、12月25日、88年1 月2
    日、1 月10日、1 月19日、1 月27日各訂購1 次「溶劑油」
    ，將之混入向中油公司購買之汽油之儲油槽內，使不知情之
    不特定顧客誤認該混入「溶劑油」之汽油，係經濟部公告及
    中油公司規範之汽油，而以正常汽油之價格，予以加油買受
    ，因而詐得每公升3 至4 元不等之不法利潤（販售中油公司
    相關油品利潤為每公升2.2 元，而販售混入溶劑油之油品每
    公升利潤為5.2 至6.2 元不等）。乙○○每月與丙○○結帳
    1 次，並簽發其台中區中小企業銀行溪湖分行帳號0000000
    號帳戶之支票給付，丙○○取得支票後，轉交與黃宏全，黃
    宏全再交付每公升1 元之利潤與丙○○。
三、丙○○明知乙○○訂購「溶劑油」，係用以混入向中油公司
    購買之汽油內，以之出售予不特定之人、詐取不法之財物，
    乃為賺取每公升1 元之利潤，而基於幫助常業詐欺之概括犯
    意，於上開86年12月間至87年12月25日止，接受乙○○之訂
    購後，即通知黃宏全出油，黃宏全再與甲○○聯繫，甲○○
    亦明知上情，同基於幫助常業詐欺之概括犯意，以其所經營
    之英如公司名義，向中油公司購買油漆溶劑、通用溶劑及甲
    苯等油品，將油品提貨單交與黃宏全所委託運油之何清源（
    已經本院前審判處罪刑確定），再由何清源派遣何森貴（亦
    經本院前審判處罪刑確定）或親自駕駛合格之油罐車，持油
    品提貨單，分赴中油公司嘉義煉製研究所及王田油庫，提領
    油漆溶劑、通用溶劑及甲苯等油品後，載回何清源在台中縣
    烏日鄉之某處車庫，注入黃宏全所有牌照號碼PL-53 號貨櫃
    拖板車（OOCL20呎貨櫃，內部改裝成儲油罐，下稱改裝油罐
    車）之儲油罐內，混合成「溶劑油」。黃宏全則以每運送1
    車次（每車次總容量約15,000公升）報酬5,000 元之代價，
    委託何清源駕駛曳引車拖運，何清源或再以每車次2,000 元
    之代價，僱用何森貴駕駛曳引車拖運裝有「溶劑油」之改裝
    油罐車，運送至「合興加油站」，依乙○○之指示，將「溶
    劑油」注入「合興加油站」之儲油槽中，與向中油公司購買
    之各該汽油混合後出售。
四、迨至87年12月間，黃宏全將此販售「溶劑油」生意及上開改
    裝油罐車讓渡與甲○○，雙方約定：日後出售「溶劑油」，
    每公升0.5 元作為黃宏全之酬勞，由黃宏全介紹客戶及為甲○○收取貨款。並於88年1 月間某日，在台中市○○○路潮
    港城餐廳外，介紹丙○○與甲○○認識，將上述讓渡之情告
    知丙○○。嗣後丙○○於接受乙○○之訂購後，即通知黃宏
    全，黃宏全再聯繫甲○○，甲○○即先後於88年1 月2 日、
    1 月10日、1 月19日、1 月27日，依上開流程，委請何清源
    、何森貴載運「溶劑油」至「合興加油站」，注入「合興加
    油站」之儲油槽中，與向中油公司購買之各該汽油混合後，
    販賣予不特定人。
五、嗣於88年1 月28日凌晨3 時許，何森貴駕駛上開改裝油罐車
    至「合興加油站」，於將「溶劑油」注入「和興加油站」儲
    油槽之過程中，為警當場查獲，並扣得該輛「改裝油罐車」
    及其儲油罐中約4,000 公升「溶劑油」（警詢後均交由何清
    源保管），又自該「改裝油罐車」內查扣中油公司嘉義煉製
    研究所發貨單3 張、中油公司王田油庫發貨單6 張、英如貿
    易有限公司估價單（抬頭為中宏）6 張，另持搜索票搜索「
    合興加油站」，扣得自86年12月起至88年1 月止之進存油紀
    錄表1 冊，乙○○台中區中小企業銀行溪湖分行支票簿首尾
    頁各1 張（帳號0000000 號）、支票簿存根6 張（票號：CU
    TA0000000 、CUTA0000000 、CUTA0000000 、CUTA0000000
    、CUTA0000000 、CUTA000000 0），並扣押「合興加油站」
    之已混入「溶劑油」之95無鉛汽油30,200公升。另有已混入
    「溶劑油」之高級汽油18,400公升未扣押。復經持搜索票搜
    索台中市北區○○○○街51號黃宏全住處及台中縣大肚鄉○○○街87號何清源居處，分別於黃宏全住處扣得記載支票兌
    現日及金額之便條紙1 張，於何清源居處扣得英如貿易有限
    公司估價單（抬頭為中宏）1 張。
六、案由臺灣省政府警政廳刑事警察大隊（下稱省刑大）移送臺
    灣高雄地方法院檢察署檢察官偵查起訴。
    理  由
一、訊據上訴人即被告乙○○供承伊為「合興加油站」之實際負
    責人，有於前揭時地向被告丙○○販入「溶劑油」混入汽油
    中，販賣予不特定顧客牟利之事實；上訴人即被告丙○○供
    承原為彰化縣加油站商業同業公會總幹事，有於前揭時日受
    乙○○委託幫忙叫貨（「溶劑油」），及受黃宏全之委託代
    為收取貨款之事實；上訴人即被告甲○○則供承伊為英如公
    司負責人，有於前揭時日以英如公司名義向中油公司購入油
    漆鎔劑、通用鎔劑及甲苯，再賣予黃宏全之事實。惟其等3
    人均矢口否認有上開犯行，被告乙○○辯稱：那時生意很差
    ，丙○○當初介紹時說是98汽油，跟中油的油品品質一樣，
    合乎中油公司98無鉛汽油的規範，我試用一陣子，也覺得沒
    有問題，我把支票交給丙○○，丙○○如何處理我不知道，
    沒有詐騙的意思云云；被告丙○○辯稱：我並沒有跟乙○○
    講合乎中油汽油的規範，雖有介紹賣溶劑油，但沒有收任何
    酬金，只是受黃宏全的委託代為收取貨款，受乙○○委託幫
    忙叫貨，他們如何載油、卸油我都沒有參與，並非幫黃宏全
    轉售，是幫乙○○替他聯絡黃宏全，純粹幫忙而已，黃宏全
    有介紹甲○○給我認識1 次，但是何清源我並不認識，計算
    的方式我不知道，黃宏全他們在電話裡談的，說要一塊錢給
    我，但事實上我都沒有跟他算，沒有詐騙的意思云云；被告
    甲○○辯稱：87年底以前，我是把溶劑賣給黃宏全，他叫何
    清源來運送，載去哪裏我不知道，88年初黃宏全說要盤讓給
    我，後來我沒有答應他，我就跑去澳洲玩，但油還是繼續賣
    給黃宏全云云。
二、經查：
  (一)被告丙○○於86年底某日，向被告乙○○兜售「溶劑油」後
    ，被告乙○○即於前揭時日陸續以每公升10.3元向丙○○訂
    購「溶劑油」，丙○○接獲乙○○之訂購後，即通知黃宏全
    出油，黃宏全再與被告甲○○聯繫，由甲○○以其所經營之
    「英如公司」名義，向中油公司購買油漆溶劑、通用溶劑及
    甲苯等油品，將油品提貨單交與黃宏全所委託運油之何清源
    ，再由何清源派遣何森貴或親自駕駛合格之油罐車，持油品
    提貨單，分赴中油公司嘉義煉製研究所及王田油庫，提領油
    漆溶劑、通用溶劑及甲苯等油品後，載回何清源在台中縣烏
    日鄉之某處車庫，注入黃宏全所有牌照號碼PL-53 號改裝油
    罐車之儲油罐內，混合成「溶劑油」，運送至「合興加油站
    」，依乙○○之指示，將「溶劑油」注入「合興加油站」之
    儲油槽中，與向中油公司購買之汽油混合後出售予不特定人
    等情，亦已分經被告乙○○、丙○○、甲○○及同案被告黃
    宏全、何清源、何森貴先後於警詢、偵查、原審及本院歷審
    審理時供陳明確（警卷第1 至4 頁、第16至18頁、第21至25
    頁、第29至35頁；偵卷第41、42頁；原審卷一第51至53頁、
    第98、99頁、第109 至111 頁、第118 至120 頁、第137 、
    138 頁、原審卷二第26頁、第38至47頁、第207 頁；本院上
    訴卷第82至92頁、第142 至146 頁、第206 至210 頁、第26
    3 至293 頁；本院更一卷二第72至95頁、第99至136 頁），
    經核其等相關情節之供述均相符合。
  (二)同案被告何森貴於88年1 月28日凌晨3 時許，駕駛牌照號碼
    PL-53 號改裝後油罐車，載運「溶劑油」至被告乙○○實際
    經營之「合興加油站」，將油罐車上之「溶劑油」混入「合
    興加油站」之儲油槽過程中，為警當場查獲，並於該改裝油
    罐車內查扣尚有未注入儲油槽之「溶劑油」總容量約4,000
    公升，另於該加油站儲油槽查扣已混入「溶劑油」之95無鉛
    汽油30,200公升，及已混入「溶劑油」之高級汽油18,400公
    升（未扣案）等情，有臺灣省政府警政廳刑事警察大隊88年
    2 月1 日省刑大（偵二）字第0176號函在卷（警卷第69頁
    ）可稽，並有扣案之中油公司煉製研究所發貨單3 張、中油
    公司王田油庫發貨單6 張、英如貿易有限公司估價單（抬頭
    為「中宏」）7 張、「合興加油站」自87年1 月起至88年1
    月止之進存油紀錄表1 冊、乙○○臺中區中小企業銀行溪湖
    分行支票簿首尾頁各1 張（帳號為0000000 號）、支票簿存
    根6 張（票號為CUTA0000000 、CUTA0000000 、CUTA000000
    0 、CUTA0000000 、CUTA0000000 、CUTA0000000） 、黃宏
    全所有記載支票兌現日及金額之便條紙1 張、臺灣高雄地方
    法院檢察署搜索票影本3 紙、搜索扣押證明筆錄4 份、贓物
    保管單2 紙、中油公司收受相關油品樣品收據乙紙及現場照
    片24幀均附卷（警卷）足憑，並經被告乙○○於警詢時供承
    高級汽油儲油糟內之「高級汽油」為18,400公升等情無誤（
    警卷第4 頁）。參酌經警察人員會同「合興加油站」人員、
    乙○○、何森貴，分別自「改裝油罐車」、92無鉛汽油、95
    無鉛汽油、高級汽油、高級柴油等油槽採集各該油品樣品，
    經送檢驗後發現，「改裝油罐車」樣品不符合中油公司「汽
    油」規範，亦不符合經濟部經（85）能字第85461124號公告
    「汽油」之規範；92無鉛汽油樣品符合中油公司92無鉛汽油
    規範；95無鉛汽油樣品不符合中油公司95無鉛汽油規範；高
    級汽油樣品不符合中油公司高級汽油規範；高級柴油樣品符
    合中油公司高級柴油規範等情，有臺灣省政府警政廳刑事警
    察大隊88年3 月4 日88省刑大（偵二）字第0343號函、經濟
    部取締違法經營油品會報執行小組臺中執行分組88年3 月2
    日（88）中業357111017 號函檢附中油公司煉製研究所燃料
    組實驗室檢驗報告乙份、暨該分組90年8 月21日（90）中直
    014-1-164 號函檢附油樣檢驗報告「報告編號FU00000000」
    計5 份在卷可稽。堪認被告3 人與同案被告甲○○、何清源
    、何森貴所為供述，與事實相符，自可採為論罪之依據。綜
    上論據，足徵被告乙○○所經營之「合興加油站」實際上確
    有販賣混入前述不符合中油公司汽油規範之油品「溶劑油」
    ，及上開混入之「溶劑油」是被告乙○○經由被告丙○○向
    被告甲○○或同案被告黃宏全所購入等客觀事實，均已堪認
    定。
  (三)被告乙○○雖辯稱：丙○○向伊兜售時說是98汽油，並不知
    情所注入之油品是不符合中油公司汽油規範之「溶劑油」云
    云。然查：被告乙○○於警詢時供稱：「丙○○僅告訴我該
    油品為98無鉛汽油，係由高雄運來，非購自中油公司，但魏
    某亦沒有告訴我係由化學物品自行混合製成... 」等語（警
    卷第3 頁）；嗣於原審審理時陳稱：「... 當初丙○○有介
    紹這種油，說是黃宏全自己生產，是95與98汽油... 」之語
    （原審卷第二第37頁）；及至本院上訴審時陳稱：「... 丙○○跟我講合乎中油的汽油規範」之語（本院上訴卷第86頁
    ）；於本院更一審時改稱：「當初是丙○○介紹黃宏全給我
    認識，說黃宏全進口的是98汽油」之語（本院更一審卷一第
    73頁），經核被告乙○○前後雖一致陳稱丙○○告知該油品
    是98汽油，然就該油品之來源，一稱自高雄運來，一稱黃宏
    全自己生產，一稱黃宏全進口，前後供述並不一致，故被告
    所稱上情是否屬實，已非無疑。稽諸被告丙○○於警詢時陳
    稱：「... 介紹乙○○向黃宏全購買溶劑... 」之語（警卷
    第29頁反面）；嗣於偵訊供述：「不知溶劑是甲苯... 我知
    道那不是中油的汽油」之語（偵卷第42頁）；於原審時供稱
    ：「86年12月我向乙○○介紹黃宏全有賣98無鉛汽油可以代
    客運送... 」之語（原審卷一第109 頁）；於本院上訴審時
    陳稱：「... 我沒有跟乙○○講合乎中油汽油規範... 」、
    「我有介紹賣溶劑油... 」等語（本院上訴卷第86、27 8頁
    ），經核被告丙○○上開供述，前後亦不相符，經與被告乙○○前揭供述相比對，其2 人之供述亦不一致，益顯被告乙○○所辯前揭情詞，並非事實，核屬卸責之詞，殊不足採。
    另被告乙○○所經營之「合興加油站」於87年4 、6 、8 月
    經中國石油公司抽檢，雖未見有何不合情事，有該公司油品
    行銷事業部台中營業處函送之檢驗報告影本9 紙在卷足稽，
    惟前開「溶劑油」並非天天隨時加入「合興加油站」之油槽
    內，抽檢雖未見有何不合情事，亦不足為被告等有利之認定
    。另同案被告何森貴於警詢所供自85年9 月開始載運摻雜溶
    劑之油品至合興加油站部分，核與被告乙○○之供述及扣案
    之合興加油站進存油紀錄表所載不符，且何森貴於本院更一
    審時已陳明其於警詢所供之載油時間不正確。故何森貴上開
    供稱自85年9 月開始載運摻雜溶劑之油品部分與事證不符之
    陳述，亦不足採。
  (四)被告甲○○辯稱：伊87年底以前僅是單純將油漆溶劑、通用
    溶劑及甲苯賣給黃宏全，並不知情伊轉賣給誰，之後黃宏全
    有向伊說要將生意讓渡給伊，但伊覺得不適合，沒有成交云
    云。惟查：
    1.被告甲○○於警詢時陳稱：「（有3 種溶劑，估價單為何
      註明是松香水？）松香水是溶劑的通稱，因為我跟黃宏全
      有默契，所以我只要註明是松香水即可」之語（警卷第34
      頁反面）；於偵訊時陳稱：「我賣的是要調和漆的松香水
      」之語（偵卷第42頁）；於原審時供述：「我是跟中油公
      司購買溶劑，賣給黃宏全，黃宏全如何處置我不知道...
      松香水是調和漆的稀釋劑... 」等語（原審卷二第37至48
      頁），亦即被告甲○○於警偵訊及原審時均否認上開犯行
      ，直至本院上訴審時，被告甲○○始坦承到88年初才知道
      他們有做這種事，並辯稱伊賣的油對人體沒有害，辛烷值
      差一點點云云（見本院上訴審第82至92頁、第270 至293
      頁），是被告甲○○所辯不知道黃宏全如何處理云云，是
      否足以信採，已然存疑。
    2.證人即同案被告黃宏全於警詢時供稱：「87年12月份開始
      介紹甲○○與合興加油站買賣溶劑油事宜... 均由甲○○
      請司機何清源、何森貴，到嘉義市中油煉製研究所，憑甲○○交付之發貨單購入油漆溶劑及通用溶劑，再運至王回
      油庫，憑甲○○交付之發貨單，載入甲苯後，混合成溶劑
      油，然後待夜間12時，以20呎貨櫃偽裝之油罐車，載到加
      油站卸油... 」、「（司機何清源、何森貴兩人的運費由
      何人給付？）87年12月份的向我拿，88年1 月以後，因為
      我已退出了，所以由甲○○給付。而何清源、何森貴跟我
      較熟，況且因為何清源是由我介紹給甲○○的，所以87年
      12月份，暫時由我代甲○○付運費給何清源等人」（警卷
      第24頁反面、第25頁、第26頁反面）；於原審陳稱：「由
      甲○○從事油品及溶劑油買賣，由我從中介紹，我介紹丙○○向甲○○購買油品... 」、「... 我身體不適才要丙○○向甲○○買油... 酬勞直接由甲○○給我，如丙○○
      直接向甲○○訂油，也要透過何清源載運，就會透過我通
      知何清源出車」、「當晚查獲的油要給乙○○沒錯」等語
      （原審卷一第51、52頁、第137 、138 頁；原審卷二第26
      頁）；於本院上訴審陳稱：「當初甲○○跟我說溶劑油加
      入汽油符合汽油規範... 」之語（本院上訴卷第90、273
      頁）。證人即共同被告何森貴於原審時陳稱：「是何清源
      叫我送的，油是甲○○買的」（原審卷第26頁）、於本院
      更一審時證稱：「（油單何人給你的？）甲○○的業務員
      拿給我的、「（你每次去載油甲○○或業務員有無特別指
      示你要如何載運或如何摻，或要載運到何處去？）起先有
      指示要如何摻，後來就沒有了」、「當初甲○○有來說要
      如何用」等語（更一卷二第96、97頁）；證人即共同被告
      何清源於警詢時供承︰「（託你運溶劑加甲苯至加油站，
      是黃宏全請你託運，還是甲○○？以何方式？）2 位皆有
      ，原先全是黃宏全叫我，自今（88）元月起，甲○○才主
      動將其購妥溶劑即甲苯之聯單，送至烏日我停車場，託我
      代為運送... 該單是運費憑據，所扣這1 張憑單之運費，
      須向甲○○請領，此次是甲○○託運」等語（警卷第21頁
      至第23頁）；於原審陳稱：「87年8 、9 月間開始是黃宏
      全借我車跑的，88年1 月是甲○○要我送溶劑油及甲苯送
      到彰化加油站」、「車架是甲○○提供... 要我載溶劑油
      用的」、「是甲○○跟我說把油送到合興加油站」、「油
      是甲○○的」等語（原審卷一第118 至120 頁、原審卷二
      第42、43頁），參諸卷附監聽錄音帶及通訊監察譯文（警
      卷第83頁至第92頁）之對話內容：(1)87年12月22日被告黃
      宏全撥打甲○○000000000 號行動電話，被告黃宏全曾言
      及「甲○○哦，有一個案，『汽水』的部分，欲給你去做
      。」「我現在放給總幹事9.3 元，然後他收到錢之後，再
      以9.3 元算給我們，票到1 個月兌現。」「你要把我的油
      櫃車估起來，運費嘉義回來1 趟11,000元，下油1 趟5,00
      0 元，剩下收錢的部分，你可以委託總幹事，因為我們給
      總幹事9.3 元，他給加油站10.3元，所以他負責收錢。」
      「好，我找你去看總幹事，談論其他細節。你把工具估起
      來就好。另外放工具空地1 個月6,000 元。」等語，而被
      告甲○○亦答稱：「這樣我有興趣，我找1 天上去談論。
      」「好啦，我會上去一趟。」等語，此部分電話譯文，核
      與被告黃宏全於警詢中、原審及本院審理中之供述多處吻
      合，堪信為真實。(2)87年12月30日上午9 時30分許，黃宏
      全以電話與被告甲○○聯繫，被告甲○○詢及：「我在想
      以後他們用拖車頭來把你那拖到他家灌好，再拖去給你，
      這樣你認為可行嗎？」「那些油罐車、貨櫃多少錢？」「
      那這樣一個月可以做幾台？」黃宏全答稱︰「你問阿源就
      知道，卡在以後的動作，現在生意要移交給你，所以我兩
      台貨櫃，你把我估起來，移交分三個階段，第一階段就是
      你先把貨櫃、油罐子車估走。第二階段就是客戶叫油，由
      你去發車。第三階段就是由我帶你去收錢。所以你油罐車
      你買了後，就跟阿源（何清源）配合，以客戶跟叫油，我
      就跟你講，然後你再跟阿源講。」「我花了不只百萬，現
      在賣你一台都30萬元就好，賣你好了之後，運費由你負責
      ，然後我會帶你去收錢之後，你就可以獨立作業了。」「
      我之前1 個月做10幾台，不怎麼一定，至少10台以上。」
      此部分通訊監察內容，核與被告黃宏全於警詢時及原審審
      理中供述有關改裝油罐車停放位置部分大致相符。(3)88年
      1 月15日黃宏全撥打被告何清源000000000 號行動電話，
      黃宏全曾言及：「剩那『一角』（指貨櫃油槽的油）就交
      給甲○○處理。」「基本上甲○○連絡不到，才找我。他
      第一線，我第二線，幕後就是我... 」等語。(4)88年1 月
      19日黃宏全、甲○○電話聯繫，黃宏全稱：「甲○○，我
      還沒有想好，基本上，我們的人不要靠近現場，你再跟阿
      源商量、商量。」，被告甲○○稱：「我是想說他在他們
      附近找一處空地，然後我們把車拖到那塊空地去放，讓他
      們拖回去，這樣。」，黃宏全復稱：「對啦！這樣我們比
      較好脫罪，我再想看看，反正你一定不能靠近就對。」。
      (5)88年1 月22日及同年月25日，同案被告何清源以000000
      0000號電話與被告甲○○行動電話0000000000號及黃宏全
      聯繫，對於貨櫃裝載、運費計算、運送方式、流程、儲存
      、卸載及貨櫃買賣對象等事宜。(6)88年1 月27日黃宏全以
      前揭電話與被告甲○○0000000000號行動電話聯繫，黃宏
      全稱︰「甲○○哦，今晚「合仔」要下，你知道嗎？魏仔
      沒告訴你嗎？」，被告甲○○答︰「沒關係，我知道，這
      樣這角下去就沒有了。」，綜合以觀，在在證明被告甲○○對於伊所販出之「溶劑油」是要轉售給加油站混入汽油
      中轉售牟利之情，均已知情，至堪認定。被告甲○○所辯
      上情，非但前後供述不一，且與上開事證不符，自難信採
      。
    3.同案被告黃宏全於本院更一審雖證稱：「我是有交給他，
      但是還沒有完成就出事了」；然其同時另證稱：「甲○○
      是第一次載油過去（合興加油站）就被逮了」之語（本院
      更一審卷二第74至76頁）。則甲○○既係第一次載「溶劑
      油」至合興加油站被逮，即表示黃宏全已將販賣「溶劑油
      」與合興加油站之業務讓渡與甲○○，所稱：「還沒有完
      成」云云，尚難採信。且黃宏全將該「改裝油罐車」以
      30萬元代價讓渡與被告甲○○，亦為黃宏全所證實（本院
      更一審卷二第76、77頁），尤見黃宏全已將販賣「溶劑油
      」之業務讓渡與甲○○，故黃宏全始有每公升「溶劑油」
      獲利0.5 元之「介紹費」。至黃宏全前揭所證：「甲○○
      是第一次載油過去就被逮」云云，惟黃宏全於警詢已供明
      其自88年1 月退出，該月份運費由甲○○給付，而被告乙○○於88年1 月份，共購入「溶劑油」5 次（88年1 月2
      日、1 月10日、1 月19日、1 月27日），已如上述，是黃
      宏全此部分之陳述與事實不符，亦無可採。另被告甲○○
      於原審提出88年1 月22日及同年月27日人在澳洲旅遊之護
      照影本證明，惟上揭88年1 月22日、同年月25日及同年月
      27日之通訊內容，黃宏全、何清源均以被告甲○○000000
      0000號行動電話聯繫，被告甲○○縱使人處境外，亦無妨
      藉此聯繫方式與國內之黃宏全及何清源聯繫，是被告甲○○此部分辯解，顯係臨訟圖卸刑責飾詞，殊無足採。
    4.被告甲○○於原審另辯稱：為警查獲後抽樣檢驗之油品辛
      烷值達90以上，符合經濟部（85）能字第85461124號公告
      之汽油規格云云，於本院前審審理中復辯稱：我賣的油對
      人體沒有害，辛烷值只差一點點，不會影響到行車的性能
      ，使用我們的油，觸媒轉換器不會損壞，10％的蒸餾溫度
      不會影響到車子的行駛，不算詐騙消費者云云。惟查：85
      年6 月26日經濟部經（85）能字第856461124 號公告，並
      於88年9 月15日經濟部再以經（88）能字第88462219號修
      正附表一及附表二，旋於同年10月1 日起生效，其公告附
      表一之汽油規格符合研究法辛烷值為80以上者為「汽油」
      ，並未就「汽油」種類分別為「95無鉛汽油」、「92無鉛
      汽油」或「高級汽油」等區分不同規格，而各該「汽油」
      仍應符合中油公司各該汽油之規範，始中其肯綮。本案查
      獲之油品編號TC8809C 及油品編號TC8809D 係分別取自「
      合興加油站」95無鉛汽油及高級汽油之油樣，二者依研究
      法辛烷值分別為91及94.9，固然符合研究辛烷值為80以上
      之條件，惟檢驗結果仍不符合中油公司95無鉛汽油及高級
      汽油之規範，有上開檢驗報告足資佐證。本件被告甲○○
      所販賣之之「溶劑油」加入汽油中，其辛烷值雖未產生低
      劣作用，亦無檢驗報告足認對消費者汽車引擎有立即之危
      害，證人陳錫謙、陳育坤於本院上訴審時亦證稱其等試用
      之結果，與中國石油公司之汽油差不多等語（本院上訴審
      第138 至141 頁），惟被告甲○○所販賣之之油漆溶劑、
      通用溶劑、甲苯混合成之「溶劑油」混入汽油內，其內容
      已非純粹中國石油公司所生產供應之汽油，且不符合中油
      公司95無鉛汽油及高級汽油之規範，而被告乙○○於「合
      興加油站」仍高懸中國石油之標誌，冒充純粹中國石油公
      司所生產供應之汽油販賣予不特定之消費者，使不特定之
      消費者誤以為所購為純粹中國石油公司所生產供應之汽油
      ，而支付購買等量汽油對價之財物，其行為即與刑法詐欺
      取財構成要件該當，被告甲○○所辯上情，實無解於被告
      詐欺取財犯罪之成立。
  (五)被告丙○○辯稱：伊僅向乙○○兜售溶劑油，但沒有向黃宏
    全收受任何酬金，只是受黃宏全的委託代為收取貨款，他們
    如何載油、卸油我都沒有參與，並非幫黃宏全轉售，是幫乙○○替他聯絡黃宏全，純粹幫忙而已，並沒有從中獲取任何
    利益云云。惟查：被告丙○○於警訊時供稱︰「... 利潤部
    分，每次乙○○把支票開好之後，我便轉手交給黃宏全，我
    每月利潤是黃宏全自動塞給我1 萬、2 萬不等，或者有時候
    他自動請喝酒... 」、「（警方於88年元月28日自黃宏全宅
    查扣乙張記載合興加油站開出之支票總額457,400 元，扣除
    每公升9.3 元，合計之總額418,500 元，剩38,900元是否為
    黃宏全該給你的利潤？）可能是該給我的，因為我從來沒有
    計算過我該得多少錢... 」等語（警卷第29至31頁），稽諸
    同案被告黃宏全於警詢時陳稱：「查扣便條紙上記載日期、
    金額是合興加油站開給我的支票日期、金額，其中418,500
    元代表我賣出的價錢，3 張支票共457,400 元代表丙○○賣
    出之價格，二者相差數目即是丙○○應得之利潤... 」等語
    （警卷第26頁），其2 人供述經核相符，已徵被告丙○○辯
    稱並未從中獲取任何利益云云，要非可採。況從前揭論述可
    知，被告丙○○係以每公升「溶劑油」9.3 元計價與黃宏全
    ，其與被告乙○○間，則以每公升10.3元結帳，且乙○○每
    次進油，均與被告丙○○聯絡，丙○○再通知黃宏全出油，
    顯見被告丙○○係向黃宏全（88年1 月份黃宏全將該業務轉
    讓與甲○○，黃宏全賺取介紹費）購買「溶劑油」轉賣與被
    告乙○○無疑。益徵被告丙○○所辯：伊僅是幫乙○○替他
    聯絡黃宏全，純粹幫忙而已云云，與事實相左，殊不足採。
  (六)查本件犯罪構成要件之行為，係以低價之「溶劑油」混入汽
    油中，使不特定之消費者陷於錯誤，誤以為所購為純粹中國
    石油公司所生產供應之汽油，而支付購買等量汽油對價之財
    物予「合興加油站」，其行為人為被告乙○○，而被告甲○○上開販賣「溶劑油」予被告乙○○之犯行；被告丙○○上
    開轉介販賣「溶劑油」予被告乙○○之犯行，客觀上均非屬
    上開犯罪構成要件之行為；而被告乙○○前開犯罪之所得，
    與被告丙○○、甲○○等人全然無涉，被告乙○○就「溶劑
    油」欲如何混合、販賣，亦非其等所得過問，被告甲○○僅
    就其販賣「溶劑油」、被告丙○○僅就其轉介販賣「溶劑油
    」而牟利，復無其他積極證據足認其等就被告乙○○上開常
    業詐欺犯罪有明示或默示之犯意聯絡，自難認其等係以自己
    犯罪之意思而參與，而以正犯論處。惟如前述，被告甲○○
    、丙○○既知被告乙○○向其等購買「溶劑油」，是要混入
    其所經營之「合興加油站」之汽油中，販售牟利，竟仍應允
    販售，助成被告乙○○上開常業詐欺犯罪之得以遂行，足徵
    被告2 人顯有幫助之犯意，至堪認定。
  (七)綜上所述，被告乙○○等3 人上開所辯，核屬臨訟之避就飾
    詞，委無足採，本案事證已臻明確，其等犯行均堪認定。
三、查被告乙○○購買低價之「溶劑油」，混入高價之汽油，使
    不知情之不特定顧客，誤為高價之汽油，而予購買並支付等
    量高價汽油之價金，其有不法所有之意圖甚明。而被告乙○○以經營加油站販賣汽油為業，其長期向不特定顧客詐取財
    物，顯係以所得財物維生，而以之為常業。是核被告乙○○
    所為，係犯刑法第340 條之意圖為自己不法之所有，以詐術
    使人將本人之物交付為常業罪。次查被告甲○○上開販賣「
    溶劑油」予被告乙○○之犯行；被告丙○○上開轉介販賣「
    溶劑油」予被告乙○○之犯行、均非屬上開常業詐欺犯罪構
    成要件之行為，亦無其他積極證據足認其等就被告乙○○上
    開常業詐欺犯罪有明示或默示之犯意聯絡，自難認其等係以
    自己犯罪之意思而參與，惟被告甲○○上開販賣「溶劑油」
    予被告乙○○；被告丙○○上開轉介販賣「溶劑油」予被告
    乙○○，均足以助成被告乙○○上開常業詐欺犯罪之得以遂
    行，自應論以該罪之從犯，均已詳敘如前，是核被告丙○○
    、甲○○之所為，均係犯刑法第340 條之以犯意圖為自己不
    法之所有以詐術使人將本人之物交付為常業罪之幫助犯，並
    均應依刑法第30條第2 項之規定減輕其刑。公訴意旨認其等
    均應成立常業詐欺罪之共同正犯，容有未恰。被告丙○○、
    甲○○先後多次犯行，時間緊接，犯同一之罪名，顯係基於
    概括犯意為之，均應依刑法第56條規定，以一罪論，並加重
    其刑（因刑有加重及減輕，爰依法先加後減之）。末按刑法
    第340 條之常業詐欺罪，於88年2 月3 日修正公布，於同年
    月5 日生效施行，修正後之法定刑為「1 年以上7 年以下有
    期徒刑，得併科5 萬元以下罰金」，修正前之法定刑為「1
    年以上7 年以下有期徒刑，得併科5,000 元以下罰金」，而
    修正前之罰金刑，依罰金罰鍰提高標準條例第1 條前段規定
    ，提高為10倍，二者相較，刑度相同，依刑法第2 條第1 項
    前段規定，應適用裁判時之法律，併予敘明。被告甲○○犯
    行部分，檢察官雖僅就87年12月間以後之犯行起訴，然因未
    起訴部分與起訴部分有連續犯之裁判上一罪關係，應為起訴
    效力所及，本院應併予審理，亦合此敘明。
四、原審論處被告乙○○、甲○○、丙○○等3 人罪刑，固無不
    合，惟查：(一)被告丙○○、甲○○及已判決確定之黃宏全、
    何清源、何森貴等人均為幫助犯，原判決認均與乙○○為共
    同正犯；(二)被告丙○○、甲○○均為連續犯，原判決未予論
    及；(三)查扣之之92無鉛汽油經檢驗結果符合中油公司92無鉛
    汽油規範，已如前述，原判決併予宣告沒收，均有未洽。被
    告乙○○、丙○○、甲○○上訴意旨執前詞指摘原判決此部
    分不當，雖無理由，但原判決既有可議，自應將之撤銷改判
    。爰審酌被告乙○○經營加油站，為圖私利，以低價「溶劑
    油」混入汽油，販售與不特定人詐取財物，侵害消費者權益
    ，犯罪期間超過1 年，情節非輕；被告丙○○、甲○○幫助
    乙○○犯罪，及被告3 人犯罪後，均飾詞卸責，未見悔意，
    態度欠佳等一切情狀，分別量處如主文所示之刑，並諭知併
    科罰金部分易服勞役之折算標準。扣押之「合興加油站」內
    95無鉛汽油槽內之95無鉛汽油（已混入上開溶劑油）30,200
    公升、及未扣押之高級無鉛汽油槽內之高級汽油（已混入上
    開溶劑油）18,400公升，均為被告乙○○所有預備供犯罪所
    用之物，爰依刑法第38條第1 項第2 款規定宣告沒收。為警
    查獲之PL-53 號貨櫃拖板車（即改裝油罐車），原係黃宏全
    所有，嗣以30萬元出售與被告甲○○，甲○○已用以載運「
    溶劑油」與乙○○，顯見買賣已成立，雖尚未向公路監理機
    關辦理變更登記（黃宏全以之靠行於名慶通運股份有限公司
    ），但動產所有權之設定，不以登記為生效要件，而以交付
    為生效要件，該貨櫃拖板車已交付與被告甲○○，自應認定
    為被告甲○○所有，且供其犯罪所用之物，應依刑法第38條
    第1 項第2 款規定宣告沒收。另於該貨櫃拖板車油罐內查扣
    之「溶劑油」約4,000 公升，尚未交付出售與乙○○，其所
    有權仍屬被告甲○○，係甲○○預備供犯罪所用之物，乃依
    刑法第38條第1 項第2 款規定併予宣告沒收。至扣押之92無
    鉛汽油槽內之92無鉛汽油19,000公升，經檢驗結果，符合中
    油公司之92無鉛汽油規範，有上開檢驗報告可證，尚不能證
    明有摻入「溶劑油」，是不能認定為被告乙○○預備供犯罪
    所用之物，故不能宣告沒收。
據上論斷，應依刑事訴訟法第369 條第1 項前段、第364 條、第
299 條第1 項前段、刑法第2 條第1 項前段、第340 條、第30條
第2 項、第56條、第38條第1 項第2 款、第42條第2 項、罰金罰
鍰提高標準條例第2條，判決如主文。
本案經檢察官羅建勛到庭執行職務。
中    華    民    國    95    年    6     月    21    日
                  刑事第七庭    審判長法  官   莊飛宗
                                      法  官   曾逸誠
                                      法  官   黃三友
以上正本證明與原本無異。
如不服本判決應於收受本判決後10日內向本院提出上訴書狀，其
未敘述上訴理由者，並得於提起上訴後10日內向本院補提理由書
狀（均須按他造當事人之人數附繕本）「切勿逕送上級法院」。
中    華    民    國    95    年    6     月    22    日
                                      書記官    黃玉珠
附錄本件判決論罪科刑法條：
刑法第340條
以犯第339 條之罪為常業者，處1 年以上7 年以下有期徒刑，得
併科5萬元以下罰金。


司法院資訊處製作；財團法人民間司法改革基金會備份。
